【裁判字號】    89,訴,291
【裁判日期】    901004
【裁判案由】    清償借款
【裁判全文】
臺灣屏東地方法院民事判決  八十九年度訴字第二九一號
    原      告  中國農民銀行股份有限公司
    法定代理人  乙○○
                蘇元嘉
    複代理人    丁○○
    被      告  甲○○
右當事人間請求清償借款事件，本院判決如左：
    主      文
被告應給付吳俊男新台幣肆佰捌拾萬元，及自民國八十五年二月二十六日起，至清償
日止，按年息百分之五計算之利息，並由原告代位受領。
原告其餘之訴駁回。
訴訟費用由被告負擔。
    事      實
甲、原告方面：
一、聲明：
（一）先位聲明：被告應給付原告新台幣肆佰捌拾萬元，及自民國八十五年二月十三
      日起至清償日止，按年息百分之九點七五計算之利息，及自民國八十五年三月
      十三日起至清償日止，逾期在六個月內者，按上開利率百分之十，逾期超過六
      個月者，按上開利率百分之二十計算之違約金。
（二）備位聲明：被告應給付吳俊男新台幣肆佰捌拾萬元，及自民國八十五年二月二
      十六日起，至清償日止，按年利率百分之五計算之利息，並由原告代位受領。
二、陳述：
壹、先位聲明部分：
一、查被告曾於民國七十五年十一月廿九日，提供所有坐落屏東縣萬巒鄉○○段一二
    一０及一二四０之一地號等二筆土地，為原告銀行設定三百萬元之最高限額抵押
    權，又另於八十三年七月十二日，再次以同一土地設定三百萬元之最高限額抵押
    權，此一事實，有他項權利證明書及抵押權設定契約書足憑。
二、被告於設定上開抵押權同時，先於八十三年七月十一日在原告銀行開設九一七六
    七─五號帳戶，隨後在八十三年七月十三日，向原告銀行辦理五百萬元借款，此
    亦有借據及約定書在卷可稽。足見被告與原告銀行間之消費借貸契約已成立。且
    原告銀行亦已分別撥付借貸款項，被告並已陸續清償若干借款，其撥、償之細目
    如左：被告在原告銀行所開設四四八─０一─九一七六七─五帳號之存款明細分
    戶帳內，其中(1)被告於八十三年七月十二日借款二百萬元、而原告於同年七月十
    三日撥付二百萬元給被告。(2)同年七月十九日被告清償九十萬元。(3)被告於同年
    七月二十日借款一百萬元，原告於同年七月二十日撥付一百萬元。(4)被告於同年
    七月二十一日借款一百五十萬元，原告於同年七月廿一日撥付一百五十萬元。(5)
    被告於同年七月二十五日借款一百四十萬元，原告於同年七月廿五日撥付一百四
    十萬元。(6)被告於同年七月廿七日清償二十萬元，計尚積欠四百八十萬元（以下
    簡稱系爭借款）。
三、綜上所述，合計被告共收受借款五百九十萬元，僅清償一百一十萬元，尚餘四百
    八十萬元未清償，並自八十五年二月十三日起無依約繳息，全部借款視為全部到
    期，以上事實，亦有原告提出之擔保放款帳可證，足見原告銀行已交付借款，依
    民法第四六五條規定，消費借貸契約已生效，殊屬無疑。
四、被告固否認前開借款之事實，惟前此鈞院在八十五年度訴字第五四九號一案中，
    被告即曾就該筆四百八十萬元之借款，對原告銀行潮州分行提起確認消費借貸關
    係不存在之訴（以下簡稱前案），經鈞院審酌結果，以兩造間確有該四百八十萬
    元之消費借貸契約存在，而判決本件被告敗訴，此亦已據原告銀行提出判決書供
    呈在卷。嗣該案經被告上訴，雖經二、三審以該案無即受確認判決之法律上利益
    駁回被告之上訴而告確定，所持理由固然不同，但鈞院所為之前開判決既經確定
    ，其判決內容，仍足供做本件參考。
五、又關於該借據及約定書上之簽名，被告於前案八十五年十一月十三日言詞辯論筆
    錄固不否認其真正，但卻否認蓋用於借據及約定書上之印章為其所有。惟依我國
    民法第三條之規定，關於要式行為，必須親自簽名，但得用印章代之；又民事訴
    訟法第三百五十八條亦規定：私文書經本人或其代理人簽名、蓋章或按指印或有
    法院或公證人之認證者，推定為真正。依前揭意旨，借據及約定書上之簽名，既
    為被告所不否認，則借據及約定書之實質效力，即不容置疑，至於印章是否為真
    正，當不致影響該借據及約定書之效力。再者，借據及約定書之效力既不容否認
    ，且經被告本人簽名，則留存於借據及約定書上之印章，依民事訴訟法第三百五
    十八條之規定，自亦應被推定為真正。
六、且被告不但在八十三年七月十三日向原告銀行辦理五百萬元借款手續，更於借款
    手續完成後，陸續自八十三年七月十三日起至八十三年七月廿七日之間，經由被
    告所有之九一七六七─五號帳戶，以其所不否認之印鑑章，與被告所不否認之前
    開抵押權設定契約書上之印章相符，蓋用印文在原告銀行之取款條上，分次向原
    告銀行共提領如前述之五百九十萬元，有取款條可證，益見兩造間之消費借貸契
    約確屬存在。
七、甚且被告分別在八十三年七月十三日申請撥款二百萬元、八十三年七月二十日申
    請撥款一百萬元、八十三年七月廿一日申請撥款一百五十萬元、八十三年七月廿
    五日申請撥款一百四十萬元所填具之撥貸申請書，經鈞院在前案提示給被告本人
    ，詢問是否本人簽名，被告本人答稱：『簽名是我親自簽名無訛，印章是我叫吳
    俊男代刻的』等語，有前案八十六年三月十二日言詞辯論筆錄可參，該撥貸申請
    書之簽名既屬真正，且參諸原告銀行取款條上所蓋用之印鑑亦為真正，有如前述
    ，則被告諉稱伊未有領款情事，自無足採信，兩造間確有消費借貸契約存在至為
    明確。
八、關於原告所提出自八十三年七月十三日起至八十三年七月廿七日蓋有被告印鑑章
    之取款條，其取款條上之印文為被告所有，為兩造所不爭執。
九、被告分別在八十三年七月十三日、八十三年七月二十日、八十三年七月二十一日
    、八十三年七月二十五日填具之撥貸申請書，係由被告親自簽名，並委託吳俊男
    代刻印章乙節，為兩造所不爭執，有前案八十六年三月十二日言詞辯論筆錄可證
    。但被告事隔數年後，在本件八十九年七月二十七日準備程序時，卻又稱伊未叫
    吳俊男代刻印章，撥貸申請書上之簽名及印章均非伊所有等語。
十、又約定書上對保欄內的簽名與蓋章都是被告親簽及親蓋，亦為被告本人在鈞院八
    十九年七月二十七日行準備程序時所自認，原告引用之。
十一、按私文書經本人或其代理人簽名、蓋章或按指印或有法院或公證人之認證者，
      推定為真正，民事訴訟法第三百五十八條定有明文。又印章由本人或有權使用
      人使用為常態，被人盜用為變態，證明書上所蓋被上訴人之印章既為真正，倘
      被上訴人不能證明其係被盜用，依民事訴訟法第三百五十八條之規定，該證明
      書即應推定為真正，最高法院七十年度台上字第四六一號判決可資參照。另最
      高法院五十一年度台上字第三０一七號判決亦稱：民事訴訟法第三百五十八條
      關於私文書經本人或其代理人簽名畫押或按指印者，推定為真正之規定，須其
      簽名畫押蓋章或按指印係本人或其代理人為之，在當事人間已無爭執，或經舉
      證人證明者，始得適用，固經最高法院十八年上字第一五九一號著有判例。然
      如當事人承認印章真正，而僅否認係其本人或代理人所蓋時，按諸舉證責任分
      配之原則，應由為此爭執之當事人負舉證之責。
十二、而被告既不否認借據及約定書上簽名之真正，則依民事訴訟法第三百五十八條
      之規定，該借據及約定書，即應推定為真正。被告雖否認借據及約定書上之蓋
      章為其所有，但仍不影響該私文書之效力。
十三、被告復不否認原告所提出八十三年七月十三日、七月十四日、七月十五日、七
      月十九日、七月二十日、七月二十二日、七月二十五日、八月五日、八月二十
      四日、十月二十日、十二月一日等取款條上被告印章之真正，雖被告主張為吳
      俊男盜蓋，但未能舉出切實之證據證明，則依前揭最高法院七十年度台上字第
      四六一號判決意旨所示，自可認取款條亦為真正。
十四、且被告本人前後既自承曾委託吳俊男代刻印章，以蓋用於撥貸申請書，又曾承
      認約定書上對保欄中印章及簽名之真正，顯已生自認之效力，依民事訴訟法第
      二百七十九條第一項之規定，原告就此事實，已無庸舉證，此雖經被告事後否
      認，但已無礙於其為自認之效力。
十五、被告另舉其子陳貞世、其女王陳美淑證明伊僅透過吳俊男向原告銀行借款二百
      萬元，且被告所簽立者係空白之借據、約定書等情，原告否認之，且即使屬實
      ，亦無以證明吳俊男確有盜用被告印章之事實。蓋被告與吳俊男間究係如何約
      定﹖其基礎法律關係為何﹖全部借款總金額究章若干﹖均為二名證人所不知。
      且吳俊男盜用原告公款事發逃逸後，經檢方調查結果，才知吳俊男以高額利息
      為誘因，大舉鼓吹親友向銀行以低利借款，再以高利經由吳俊男對外放款，以
      賺取利息差額。其間關係，頗為曖昧，由原告以上所舉各種證據以觀，亦不無
      可能。故自不能僅以陳貞世、王陳美淑一面之詞，率爾認定吳俊男盜用被告印
      章之事實。
貳、追加備位聲明之理由
一、關於被告遲延訴訟程序之說明：
（一）查本件原告於八十九年三月二十九日起訴以來，歷經八十九年四月二十七日、
      五月二十三日、六月二十九日、七月二十七日等準備程序，其間四次開庭，歷
      時四個月，被告自始至終均僅以被告未向原告借貸該四百八十萬元為抗辯，從
      未以吳俊男已為﹁第三人清償﹂為理由提出抗辯，此觀諸被告於八十九年五月
      二十三日提出之答辯狀及歷次筆錄自明︵被告僅主張伊向原告借得二百萬元，
      但已清償，惟此一借款，與原告起訴所主張之借款事實不同︶。因此，兩造在
      此過程中，均僅就被告有無借款四百八十萬元之事實，進行攻防。
（二）及至八十九年七月十七日開庭，鈞長於退庭前諭知兩造在八十九年八月十五日
      行爭點整理程序，並要求兩造律師於該期日前提出爭點整理狀。原告依鈞長諭
      知於八十九年八月七日即提出爭點整理狀，惟因在此之前被告均未就﹁吳俊男
      已為清償之事實﹂提出抗辯，故原告在前開爭點整理狀中並未將『吳俊男已為
      清償之事實』列為爭點。而被告卻仍未在八十九年八月十五日開庭前提出爭點
      整理狀。不料在八十九年八月十五日開庭時，被告卻突又提出一份準備書狀（
      其內容，應係爭點整理狀），除就先前兩造已為之主張提出爭點整理外，始在
      該書狀中主張該四百八十萬元業經吳俊男清償之事實，惟仍未主張吳俊男之清
      償係為『第三人清償』此一法律意見。而鈞院在當日之準備程序筆錄中，就兩
      造之爭點整理所載，兩造有爭執之部分亦僅為『一、被告否認在原告潮州分行
      開設九一七六七─五帳號。二、對借據上的金額原告主張分期交付被告四百八
      十萬元借款，被告抗辯只有二百萬元，且已經清償』等語。足見被告不但主張
      吳俊男已經清償該四百八十萬元借款乙節，在訴訟程序上已經嚴重遲延，且所
      謂吳俊男的清償是屬於第三人清償云云，更在八十九年九月十九日才明確主張
      ，被告故意遲延訴訟，顯然有失程序正義，並有浪費訴訟之情形。
（四）按鈞院既已定期間命兩造整理爭點，而被告不但未能在八十九年八月十五日前
      提出爭點整理，反卻在八十九年八月十五日兩造已為爭點整理後，再提出所謂
      『吳俊男已為第三人清償』之主張，不但已經遲延訴訟，且與被告在前案之主
      張全然不同，被告在前案並不否認吳俊男之清償係立於被告之履行輔助人地位
      ，原告根本無法防禦，請鈞院依民事訴訟法第二百七十條之一第三項之規定辦
      理，即兩造應受已整理之爭點所拘束，鈞院毋庸審酌吳俊男已為清償之事實及
      吳俊男係為第三人清償之法律意見，准依原告主位聲明而為判決。
二、如被告主張『吳俊男為第三人清償』之事實成立，則請鈞院斟酌前情，准許原告
    為訴之追加：
（一）按訴狀送達後，不甚礙被告之防禦及訴訟之終結者，得追加他訴，民事訴訟法
      第二百五十五條第一項第七款定有明文。
（二）鈞院如認被告嗣後所主張：吳俊男之清償四百八十萬元係屬第三人清償乙節成
      立，惟由於被告係在最近一次庭期即八十九年九月十七日才提出此項抗辯，原
      告基於被告此項抗辯而為訴訟標的之追加，顯然並不甚礙於被告之防禦及訴訟
      之終結，自應准許。
三、關於本件訴之追加備位聲明之說明：
（一）被告如主張吳俊男之清償係屬第三人清償，則吳俊男依無因管理之規定，對被
      告應有四百八十萬元之債權；而吳俊男又因侵權行為，應賠償原告四百八十萬
      元，則原告得基於民法第二百四十二條代位權之規定，以自己之名義向被告而
      為請求，殆無疑義，此法律關係而論，吳俊男為債務人，被告則為第三債務人
      。
（二）按債權人行使代位權，無須以債務人即吳俊男為共同被告；又代位訴訟之訴訟
      標的，應僅為債務人即吳俊男對於第三債務人即被告之權利義務關係，至於債
      權人之代位權，僅為債權人對於債務人即吳俊男與第三債務人即被告間之權利
      義務關係有無實施訴訟權能之問題，仍為當事人適格問題，而非構成訴訟標的
      之事項，故如鈞院認吳俊男之清償是屬於第三人清償，則原告所追加之訴訟標
      的應為吳俊男對於被告因無因管理所生之請求權，至於原告對於吳俊男之侵權
      行為損害賠償請求權，如前所述，僅為原告在本件有無實施訴訟權能之問題而
      已，非屬訴之追加。
（三）次按，債權人代位行使債務人對於第三債務人之債權，而提起訴訟時，雖亦有
      代位受領第三債務人給付之權限，但須聲明被告即第三債務人應向債務人為給
      付之旨，並就代位受領為適當之表明，始與代位權行使效果之法理相符，又債
      權人代位債務人起訴，請求為財產上之給付者，債權人雖有代位受領第三債務
      人給付之權限，但係指應向債務人給付，而由債權人代位受領而言，非指債權
      人直接請求第三債務人對自己給付，故債權人代位債務人起訴請求給付，須聲
      明被告  (第三債務人)應向債務人為給付之旨，並就代位受領為適當之表明，
      始與代位權行使效果之法理相符，最高法院七十年台上字第四六八九號判決、
      七十年台上字第四七九五號判決，分別揭示在案。查本件債務人吳俊男已潛逃
      無蹤，故無追加吳俊男為被告之必要，亦可避免訴訟之浪費。在不追加吳俊男
      為被告之情形下，參酌前開二件判決意旨，特在所追加之備位訴之聲明中，表
      明被告應向吳俊男為給付，並由原告為代位受領之旨，以資相符。
參、對被告抗辯之陳述：
一、被告在七十五年十一月廿九日即曾以其坐落屏東縣萬巒鄉○○段一二一０及一二
    四０之一地號等二筆土地，為原告銀行設定三百萬元之最高限額抵押權，惟一直
    未辦理實際借款。果如被告所稱，伊僅要向銀行借貸二百萬元，則以此三百萬元
    最高限額抵押權之額度辦理貸用已經足夠，何需又在八十三年七月十二日再以同
    一土地增加設定三百萬元之最高限額抵押權﹖且本件消費借貸契約，被告之可貸
    額度為五百萬元，依銀行放款擔保之慣例，應以借款額度之一點二倍設定抵押，
    本件五百萬元之額度剛好需設定六百萬元之最高限額抵押權，與被告前後兩次之
    設定恰屬相符，則被告稱伊僅要向原告銀行借款二百萬元，其餘借款伊不知情，
    顯不足採信。雖被告稱第一次設定抵押借款係在原告銀行屏東分行辦理，第二次
    則係為配合吳俊男調職關係才改在原告銀行潮州分行重新辦理設定，惟實際上被
    告前後二次之抵押權設定，抵押權人均為原告銀行之總行，而屏東分行及潮州分
    行僅為『代理人』而已，因此，對於被告之借款手續，並不會因係向何分行辦理
    借款而有所不同，更不會因吳俊男之調職而受影響，被告所辯，顯係卸責之詞。
二、又以被告確實積欠原告四百八十萬元此一事實為前提，被告主張此一欠款業經訴
    外人吳俊男於民國八十五年二月二十六日完全清償，已無積欠原告任何債務。且
    吳俊男之清償係屬第三人清償云云。
（一）惟於鈞院前案八十五年度訴字第五四九號民事判決中判決書第十頁背面就此曾
      表示法律意見謂：『惟查：原告（即甲○○）在八十五年二月廿五日清償被告
      （即農民銀行）之四百八十萬元，係吳俊男盜自被告銀行（農民銀行）東港分
      行之贓款，已經台灣屏東地方法院檢察署八十五年偵字第一六一四、
       二四一四、三一一六號起訴書偵查明白。按文書，依其程式及意旨得認作公
       文書者，推定為真正，民事訴訟法第三百五十五條定有明文。起訴書既屬公
       文書，則該公文書中認定四百八十萬元係屬贓款，自可採信。按﹃依債之本
       旨，向債權人或其他有受領權人為清償，經其受領者，債之關係消滅﹄，民
       法第三百零九條第一項定有明文，本件前揭借款雖已由第三人吳俊男於八十
       五年二月廿六日交被告銀行（農民銀行）職員黃俊雄以現金清償，惟如前述
       ，前揭款項既係贓款，則以贓款清償一節，即非屬法條依﹃債之本旨﹄為清
       償，應認前揭行為尚不生清償效力，原告（甲○○）辯稱已清償一節亦屬無
       據』。按吳俊男之以贓款清償，既經鈞院前案認為係非屬依債之本旨而為清
       償，則無論吳俊男係『第三人清償』或係以被告『履行輔助人』之地位而為
       清償，均不生清償效力。
（二）另與本件相關，同為吳俊男以自原告銀行東港分行獲得之贓款代為清償債務之
      案件，即台灣高等法院八十六年度上字第一八五號判決（對造為陳其耀），判
      決書第九頁之四之判決理由指出：『查系爭九十三萬三千元，係吳俊男擔任農
      民銀行東港分行襄理時，於八十五年二月十七日，潛入該分行保險金庫，竊取
      八千二百三十五萬三百元及美金四萬九千九百元，其中贓款之一部分，業據台
      灣屏東地方法院檢察署檢察官查證屬實，有起訴書所附之贓款流向表在卷可稽
      （原審卷六三頁），並有該案偵查卷宗影本可證。則吳俊男既為上訴人（陳其
      耀）交付被上訴人（農民銀行）消費寄託款之履行輔助人，吳俊男明知而故意
      以贓款交付，視為上訴人（陳其耀）交付贓款，是以被上訴人（農民銀行）辯
      稱如其知悉為贓款，必不願收受存款，顯見被上訴人（農民銀行）對於『物之
      性質』發生錯誤，且此錯誤在交易上顯屬重要，而吳俊男於存款時僅具存款人
      身分，並非被上訴人銀行（農民銀行）經辦之職員，是以被上訴人（農民銀行
      ）對此錯誤之發生並無過失，因而於原審以訴狀送達為撤銷錯誤之意思表示等
      語，應屬可採』等語，係認吳俊男為陳其耀之履行輔助人，此並經最高法院維
      持原判而告確定。而原告在前案亦主張吳俊男係被告之履行輔助人，被告從頭
      至尾，不曾否認，依民事訴訟法第二百八十條第一項之規定，當事人對於他造
      主張之事實，於言詞辯論時不爭執者，視同自認。原告在前案之八十六年二月
      二十一日答辯（三）狀、八十六年七月十一日之辯論意旨狀中，均主張吳俊男
      係被告之履行輔助人，惟當時均未見被告爭執，自應視為被告對此已經自認。
      故吳俊男之清償行為，確係以被告履行輔助人之身分而為清償，而非屬第三人
      清償。準此，本件之法律關係為：(1)吳俊男係以盜自原告銀行東港分行之贓款
      ，存入被告設於原告銀行潮州分行之帳戶，以清償被告積欠原告之款項，故吳
      俊男就該四百八十萬元贓款之占有，係屬惡意占有人無疑。嗣吳俊男固將該四
      百八十萬元贓款另為處分行為，存入被告帳戶，惟並不影響其原為惡意占有人
      之本質。按吳俊男就此清償行為而言，係被告之履行輔助人，則被告自應依民
      法第二百廿四條之規定就吳俊男主觀上之故意或過失，負同一責任，換言之，
      依民法第二百廿四條之規定，被告亦應被認為係惡意占有人，而非善意占有人
      ，自不得僅以其不知系爭四百八十萬元係屬贓款，即謂被告為善意占有人。系
      爭四百八十萬元既屬贓款，被告又非善意占有人，則原告對被告自得行使盜贓
      物回復請求權。關此，原告業已於前案審理時，對被告為行使盜贓物回復請求
      權之意思表示，則被告仍積欠原告四百八十萬元本金。
（三）又故意欺罔他人，使陷於錯誤而為意思表示，並因之而為意思表示者，是為民
      法上之詐欺。本件吳俊男就被告四百八十萬元債務之清償，既為被告之履行輔
      助人，則吳俊男故以竊自原告銀行東港分行之贓款，存入被告設於原告銀行潮
      州分行之帳戶，使原告陷於錯誤而為收受存款之意思表示，並因之使被告積欠
      原告之債務消滅，自屬詐欺，則依民法第二百廿四條之規定，被告亦應與吳俊
      男負同一詐欺責任，原告自得撤銷此一受詐欺而為之意思表示。關此，原告亦
      已於八十六年二月五日發函被告撤銷被詐欺之意思表示。
（四）又民法第八八條第一項規定：意思表示之內容有錯誤，或表意人若知其事情即
      不為意思表示者，表意人得將其意思表示撤銷之；而物之性質，若交易上認為
      重要者，其錯誤，視為意思表示內容之錯誤，同條第二項亦有明文。而原告於
      吳俊男存入系爭四百八十萬元以清償被告積欠之債務時，並不知該四百八十萬
      元係屬贓款，否則即不致於為收受寄託物（贓款）之意思表示，此即為民法第
      八十八條第一項﹁若知其事情，即不為意思表示﹂之情形，又吳俊男以贓款為
      寄託物存入受託銀行，其物（即贓款）之性質，未合於債務本旨，此在交易上
      顯為重要，此為民法第八十八條第二項『物之性質』錯誤之情形，原告收受此
      項贓款，自應視為意思表示內容之錯誤，自得依法撤銷之，關此，原告亦已對
      被告為撤銷之意思表示。
（五）在原告對被告行使盜贓物回復請求權及依民法第九十一條、第八十八條等規定
      ，對被告撤銷收受贓款之意思表示後，吳俊男代被告所清償之四百八十萬元，
      已失其清償效力，故被告仍積欠原告四百八十萬元。
（六）退而言之，縱認吳俊男之清償係屬第三人清償，則吳俊男與被告之法律關係，
      應為民法第一七六條無因管理。而吳俊男所清償之四百八十萬元，既是盜自原
      告之款項，顯係侵權行為，原告得依侵權行為之法律關係向吳俊男請求四百八
      十萬元（此部分已據原告起訴在案）。今被告既積欠吳俊男四百八十萬元，吳
      俊男又積欠原告四百八十萬元，則原告自得行使民法二百四十二條之代位權，
      以自己之名義，請求被告給付原告四百八十萬元。此雖涉及訴之追加即追加侵
      權行為及無因管理等二個法律關係，惟被告就吳俊男之清償係屬第三人清償一
      節，在本件及前案歷次審判中，均未提出，遲至八十九年八月廿九日庭訊時始
      行提出，不但鈞院未曾審酌，且與被告過去之主張不盡相同，原告今就其提出
      之此一新主張追加為訴訟標的之法律關係，並無礙於被告之防禦及訴訟之終結
      。且原告自前案以來，均主張吳俊男之清償行為，係立於被告履行輔助人之地
      位，惟被告從未否認，今卻突然主張吳俊男之清償為第三人清償，顯屬情事變
      更，此依民事訴訟法第二百五十六條第三款之規定，亦應准許。
三、證據：提出借據、授信約定書、擔保放款帳、本院八十六年七月十六日臺八十五
    年度訴字第五四九號民事判決、臺灣高等法院高雄分院八十七年六月二十二日八
    十七年度上字第三八號民事判決、最高法院八十八年六月二十五日八十八年度台
    上字第一四三一號民事判決、他項權利證明書二件、抵押權設定契約書二件、本
    院八十五年訴字第五四九號八十五年十一月十三日言詞辯論筆錄、八十六年三月
    十二日言詞辯論筆錄、原告銀行活期儲蓄存款取款憑條十一件、撥貸申請書四件
    、筆錄一件、原告銀行帳號九一七六七－五號存款明細分戶帳、台灣高等法院八
    十七年四月二十四日八十六年度上字第一八五號民事判決、八十六年二月五日群
    律字第０一三號撤銷函文及回執、八十五年度訴字第五四九號民事答辯狀及辯論
    意旨狀、八十六年四月八日八十五年訴字第六八九號附帶民事訴訟起訴狀各一件
    （均影本）為證。
乙、被告方面：
一、聲明：原告之訴駁回。
二、陳述：
（一）被告否認曾於八十三年七月十一日至原告潮州分行開設編號00000000
      0-0帳戶，隨後在八十三年七月十三日，向原告銀行辦理五百萬元借款，並
      將本件二百萬元借貸及清償過程，先予陳述如下：八十三年七月間訴外人吳俊
      男係任職原告潮州分行襄理，職務僅低於分行經理，被告係吳俊男之二舅，即
      被告與吳俊男間係甥舅關係，且住在附近，合先敘明。被告之子即訴外人陳貞
      裕於八十三年六月間因參選屏東縣潮州鎮第十三屆鎮民代表，被告為支付競選
      支出而欲向原告借貸二百萬元，因吳俊男當時係任職原告潮州分行襄理，被告
      乃告知吳俊男上開借貸二百萬元一事，吳俊男告稱沒問題，然稱被告前於七十
      五年十一月二十九日提供坐落屏東縣萬巒鄉○○段一二一及同段一二四之一地
      號二筆土地為原告銀行設定三百萬元之最高限額抵押權係在屏東分行辦理，茲
      借貸二百萬元改在原告之潮州分行，則需另行辦理設定抵押權，被告始將重新
      辦理上開土地設定最高限額三百萬元抵押權之印鑑證明、印鑑章及相關文件交
      由吳俊男，另被告係於八十三年七月十一日以前，即由吳俊男通知被告至其住
      處領取二百萬元借貸款項，被告且偕同兒子即證人陳貞世前去吳俊男住處領款
      ，因之被告並非於八十三年七月十三日以後始向原告潮州分行領走二百萬元借
      貸款項，此可由證人陳貞世作證證明。
（二）被告不爭執者僅關於原告所提出借據、約定書上之簽名，被告係簽名於借據之
      借款人一欄，擔保品提供人一欄非被告簽名，至於約定書上之簽名係被告所簽
      。緣由係因原告向吳俊男取走二百萬元借款後，其始拿空白之借據、約定書至
      被告住處，告知被告於借款人、核對立約定書人及立約定書人三處簽名即可，
      被告即於上開三處簽名而已，吳俊男係被告外甥，被告前曾於原告之屏東分行
      之貸款事宜亦由其辦理，被告始料未及吳俊男竟乘機以偽造文書方式，私自以
      被告名義開立前開帳戶，並將借貸金額填寫五百萬元，逾越被告所借貸二百萬
      元之金額，是以原告將核撥金額分次匯入前開帳戶，復由吳俊男私下使用前開
      帳戶，被告毫不知情，況被告向吳俊男取走之二百萬元借貸款項，被告亦於八
      十三年七月十九日返還九十萬元予原告，餘款一百一十萬元亦分別於一年內分
      二十萬元、五十萬元、四十萬元三次陸續清償，其中五十萬元及四十萬元之款
      項係被告委由女兒王陳美淑交與吳俊男辦理清償手續，因此被告與原告間之二
      百萬元之消費借貸業已完全清償，上開事實，有吳俊男於八十五年二月間竊取
      原告東港分行鉅額金錢潛逃後，調查局對被告所製作之調查筆錄可稽，因此被
      告所借之二百萬元，已陸續清償完畢，且未曾領取原告潮州分行分次撥付之五
      百九十萬元，亦不知悉上開情事。
（三）本件之爭點係當時任職原告潮州分行襄理之吳俊男是否有假藉承辦之便，而有
      將被告交付之印鑑章及盜刻被告印章，私下開立被告前開帳戶而自行使用及超
      額冒貸之情，按消費借貸因金錢或其他代替物之交付而生效力，且契約之成立
      亦需當事人意思表示互相一致始克成立，是以自應先為審查原告提出之借據、
      約定書、與撥款申請書是否為兩造合致之意思表示所為之及原告核撥五百九十
      萬元款項究竟係何人取走。被告否認曾於原告潮州分行開立00000000
      00帳戶，開戶印鑑卡上甲○○之名字並非被告簽寫，印鑑卡上印鑑式樣所留
      左端之印文，亦非被告所有之印章所蓋，關於八十三年七月十三日、八十三年
      七月二十日、八十三年七月二十一日、八十三年七月二十五日填具之撥貸申請
      書，均非被告簽名及所蓋之印文，亦非被告所有之印章，被告亦無委託吳俊男
      代刻印章，前案八十六年三月十二日全部言詞辯論筆錄可知，是以被告於本件
      審理時，亦否認於撥貸申請書上簽名、蓋章，實際上，被告根本未曾見過撥貸
      申請書，遑論於該文書上簽名、蓋章；約定書上之簽名，被告均不否認，惟被
      告迭次否認約定書上之印文為其所有印章所蓋，被告亦未曾在約定書上蓋章，
      至於被告於鈞院八十九年七月二十七日行準備程序就對保欄上之印文，承認為
      其所有，然對於立約定書人一欄下方之同一印文否認為其所有印章所蓋，且被
      告就上開印文顯現於開戶存款印鑑卡及撥貸申請書上均否認之，足見係被告年
      逾七旬而誤認對保欄之印文，被告同時就上開錯誤予以更正之。而按依金融機
      構慣例，開戶需本人親自為之，且依原告之開戶業務手冊關於開戶手續之規定
      ，存摺存款開戶時，應請存戶填寫印鑑卡二份、簽蓋印鑑。經辦員應就印鑑卡
      所記載事項與證照逐項核對。辦妥上項手續後，並請該存戶填寫存款憑條，並
      在摘要欄該憑條原則上應由存戶填寫，足見開戶不但需本人親自為之，即開戶
      印鑑卡上之名字或資料均需由本人親自簽寫。況且印鑑卡上印鑑式樣留存之印
      文，依例通常僅留存一種即可，詎上開印鑑卡上竟留存二種印文，況且被告早
      於七十五年間即已在原告銀行開立帳戶，又何需另行開立帳戶，再者，被告於
      七十五年間在原告屏東分行開立帳戶所使用之印章，亦均使用一個印鑑章而已
      ，縱使另行開戶，又何需使用二個印章？可見吳俊男不法冒貸之情，至為明確
      ，且至原告潮州分行開戶，需本人親自簽名、蓋章，然開戶存款印鑑卡上之簽
      名並非被告所簽，且印鑑式樣，依常理僅留一種印鑑式樣即可，且被告於金融
      機構開戶時均僅留一種印鑑式樣，然該開戶存款印鑑卡上卻留二種印鑑式樣，
      顯違常情，況且其中之一印文即無缺角之印文，非被告所有之印章所蓋，自有
      他人盜刻及盜蓋之情，是以原告就被告有無開戶一事應負舉證責任。
（四）被告係十八年十二月一日出生，於八十三年間已屆六十五歲高齡，被告務農，
      資力狀況僅是小康，並無與金融機構有經常性及鉅額資金往來，且被告經常往
      來提、存之金融機構係屏東縣潮州鎮農會，被告於該會自八十三年七月八日至
      八十五年二月二十八日，吳俊男盜款潛逃時止之提、存資金明細，足可知悉被
      告之資力狀況，有明細表可稽。然依原告提出附表所示自八十三年七月十三日
      至八十三年十二月一日止提領金額即高達一千二百二十三萬五千元，核與被告
      資力情狀不符，此可向原告潮州分行函查以甲○○名義開立00000000
      00帳戶自八十三年七月十三日起至八十五年二月二十八日止之存款往來明細
      ，足資查明該帳戶究竟何人使用。
（五）原告提出之借據、約定書與撥款申請書、取款憑條上之被告親自簽名僅三處，
      惟查借據上擔保品提供人之簽名及撥款申請書、取款憑條上均非被告所為，且
      借據、約定書、撥款申請書上之印文，亦均非被告所有之印章所蓋遭人盜刻，
      被告於鈞院前案審理時，於迭次書狀所為之陳述上開印章非被告所有，亦無授
      權吳俊男代刻，至為明確，至於前案八十六年三月十二日之答稱，應係有誤，
      蓋被告因遭外甥吳俊男私下開立帳戶，俾利用以冒貸金額，造成易怒之情，是
      以該日審理時，對於簽名及印章、印鑑章等情事之陳述，顯有前後錯亂之情，
      惟由被告隨後之陳述，顯已更正錯誤之陳述，原告顯有斷章取義而混淆鈞院理
      之情，是以事實真相，既如前述，而簽名之真偽，依目前之鑑定技術，並非困
      難，自可查明事實真相。
（六）其次原告提出前案業已判決確定之判決書為據，惟查前案雖係被告敗訴，然該
      敗訴判決理由係以程序上之審理而認被告無即受確認判決之法律上利益而告確
      定，是以就本件原告提起給付之訴，顯然無終局判決之確定力所拘束，況且前
      案於鈞院之判決理由仍有未洽之處。
（七）退步言，關於以被告名義於原告潮州分行開立九一七六七-五號帳戶及所借款
      項，於八十五年二月二十六日訴外人吳俊男已完全清償，並無積欠任何債務。
      此由證人黃俊雄於調查局訊問時陳稱：吳俊男曾於八十五年二月二十六日中午
      十二點三十分以行動電話找我，說他在農銀潮州分行對面的電信局前，要我過
      去拿錢替他還他舅舅甲○○在本行的貸款，於是我依吳俊男指示到達電信局前
      ，吳俊男與一中年男子，著襯衫，長相已記不清，坐在車上，吳要我將放在後
      座塑膠袋內的四百八十二萬元拿去還甲○○尚未到期的貸款四百八十萬元及利
      息，如有剩餘的部分，則存入吳俊男帳戶內，我總計替甲○○還本息四百八十
      一萬九千元，另一萬一千元存入吳俊男戶頭內等語可證，因此吳俊男既已就上
      開債務完全清償，自無任何債權債務存在。
（八）對原告於八十九年九月八日提出爭點整理狀中所主張吳俊男於八十五年二月二
      十六日為被告清償積欠原告四百八十萬元債務，該清償款項係屬贓款，不生清
      償效力，同時吳俊男就被告四百八十萬元債務之清償，係為被告之履行輔助人
      ，吳俊男既以竊自原告東港分行之款項，存入被告設於原告潮州分行之帳戶，
      使原告陷於錯誤而為收受存款之意思表示，並因之使被告積欠原告之債務消滅
      ，自屬詐欺或錯誤，原告業於八十六年二月五日發函被告撤銷被詐欺或錯誤之
      意思表示；退一步言，縱認吳俊男之清償係屬第三人清償，則吳俊男與被告之
      法律關係，應為無因管理，吳俊男所清償之四百八十萬元，既是盜自原告之款
      項顯係侵權行為，是以原告自得行使民法第二百四十二條之代位權，以自己之
      名義，請求被告給付原告四百八十萬元等主張。被告否認之，且退一步言，倘
      鈞院認被告有積欠原告四百八十萬元一事，然上開欠款業經訴外人吳俊男於民
      國八十五年二月二十六日完全清償，被告已無積欠原告任何債務。
（九）茲兩造爭執者係訴外人吳俊男之清償係屬第三人清償或是被告之履行輔助人？
      吳俊男清償之款項是否為贓款？原告於八十六年二月五日發函予被告撤銷詐欺
      、錯誤之意思表示是否生效等，惟證人黃俊雄已到庭證稱：八十五年我在潮州
      分行任會計，八十五年二月二十六日當天，吳俊男從外面打電話進來說要還錢
      ，本金四百八十萬元，另外三萬元要給付利息，要清償甲○○所借的款項，是
      我去銀行向他拿錢全部都是現金，．．．．．，我不知道他現金如何來的。吳
      俊男在交錢給我時，我並不知道他現金來源，也沒有懷疑過等語。又被告於八
      十五年三月十一日調查筆錄中已否認知悉訴外人吳俊男清償一事。而吳俊男既
      以自己名義表明係為被告清償前開債務，被告並未委託、且不知悉吳俊男清償
      乙節，從而訴外人吳俊男並非被告之履行輔助人，至為明確，訴外人吳俊男之
      清償係屬第三人清償，而清償係一單純事實行為，是以吳俊男清償時，於兩造
      間，亦生債務消滅之效力，核與證人黃俊雄證述訴外人吳俊男表明為被告清償
      之情節相符。
（十）至原告主張吳俊男為被告清償之款項係屬盜自原告東港分行款項，係以台灣屏
      東地方法院檢察署八十五年度偵字第一六一四、二四一四、三一一六號起訴書
      為據，上開起訴書之犯罪事實欄固記載吳俊男連續於八十五年二月十七日晚上
      、十八日、十九日、二十日五次擅自潛入並破壞原告東港分行金庫內庫柵門與
      小金庫，盜取公款現金八千二百三十五萬零三百元及美金四萬九千九百元，即
      於同年月二十三日、二十四日、二十六日三天，將前述之贓款中之二千四百七
      十八萬一千五百元，分別匯入友人或親戚帳戶內還債，其餘贓款流向仍追查中
      ，再於同月二十七日八時二十分許搭機潛逃至澳門轉入境大陸云云，惟查上開
      起訴書既已敘述吳俊男於八十五年二月二十七日即潛逃出境，且吳俊男迄今均
      未曾於偵查機關製作筆錄，偵查機關亦無從就吳俊男本身所有資金及盜取款項
      之處理結果予以詳查，焉能認定吳俊男為被告清償之四百八十萬元款項係屬贓
      款？況吳俊男交付證人黃俊雄之款項係四百八十萬元之現金，而金錢係具流通
      性，又吳俊男在外雖有積欠債務，然同時亦有鉅額債權，證人黃俊雄既證稱不
      知悉吳俊男交付之現金來源及如何取得等語，益見惟一接手上開款項之證人黃
      俊雄顯然無法確定上開四百八十萬元係屬贓款，原告又如何證明上開四百八十
      萬元款項係屬吳俊男盜自原告東港分行之款項，再者，前開起訴書所載，吳俊
      男係分別於八十五年二月十七日、十八日、十九日、二十日共五次盜取款項，
      然吳俊男於八十五年二月二十六日為被告清償四百八十萬元，至少相隔六日之
      久，且適逢農曆春節期間，吳俊男於此期間之活動，賭博等及金錢往來之情，
      均未見偵查機關敘述，從而為被告清償之四百八十萬元款項，是否係訴外人吳
      俊男盜自原告東港分行之特定款項，自屬存疑。再者，檢察官既未曾傳訊吳俊
      男而逕予提起公訴，吳俊男迄今尚未經法院調查而諭知有罪判決確定，自難逕
      以未經審判之調查而推定之事實遽為不利被告之證據，刑事判決所為事實之認
      定於為獨立民事訴訟裁判時，本不受其拘束，．．．．．最高法院二十九年
      上字第一六四號判例，可資參照。金錢既係具有流通性之本質，原告自應就吳
      俊男為被告清償之四百八十萬元款項係贓款一事負舉證責任。
（十一）又吳俊男為被告清償四百八十萬元債務一事，吳俊男既非被告之履行輔助人
        ，其係第三人清償，被告既不知悉上開清償之事，被告亦無陷原告於錯誤或
        詐欺原告之法律行為，從而原告於八十六年二月五日發函被告撤銷被詐欺或
        錯誤之意思表示，顯非允洽，是以原告行使上開撤銷權之效力，對於被告自
        不生效。
（十二）關於原告追加侵權行為及無因管理等二個法律關係，係屬訴之追加，被告不
        同意。
（十三）又於八十九年七月十七日開庭審理時經法官諭知兩造在八十九年八月十五日
        行爭點整理程序，被告於八十九年八月九日接獲原告所提出之爭點整理狀，
        被告於八十九年八月十五日亦就原告前開爭點整理狀之主張，逐一提出抗辯
        ，並退一步提出關於系爭借貸四百八十萬元，於八十五年二月二十六日已由
        訴外人吳俊男完全清償，兩造已無任何債務，被告並無任何遲延訴訟之情，
        況且八十九年四月二十七日至七月二十七日期間鈞長係就被告抗辯並無於原
        告潮州分行開立九一七六七-五號帳戶及借貸逾二百萬元及借貸二百萬元是
        否已清償一事而先予以調查，核與被告是否需先提出訴外人吳俊男已為被告
        完全清償四百八十萬元一事，顯係二事，且被告於前案並無主張訴外人吳俊
        男之清償係立於被告之履行輔助人地位之情，原告似有誤解。是以被告於八
        十九年八月十五日之爭點整理程序中，既已主張訴外人吳俊男為被告完全清
        償之事實，自無原告所言上開主張毋庸再予調查之必要一事。
（十四）至於原告主張如吳俊男之清償屬第三人清償，則吳俊男依無因管理之規定，
        對被告應有四百八十萬元之債權，而吳俊男又因侵權行為，應賠償原告四百
        八十萬元，則原告得基於民法第二百四十二條代位權之規定，以自己之名義
        向被告而為請求云云，惟原告是否對於吳俊男有無四百八十萬元之債權，尚
        無定論。退一步言之，倘原告對於訴外人吳俊男有前開債權係因訴外人吳俊
        男基於侵權行為而產生，然訴外人吳俊男之侵權行為既發生於八十五年二月
        間，惟迄今均未見原告對於訴外人吳俊男有何催告或請求之情事，足見原告
        主張因吳俊男之侵權行為所生之損害賠償請求權，顯已逾二年間不行使而消
        滅，從而原告與吳俊男間自無債權債務關係之存在，是以原告自無行使代位
        權可言，原告既未曾對吳俊男有催討或請求之情事，則吳俊男是否有遲延責
        任自屬可究。因此原告逕行對被告主張代位權，顯失允洽。
三、證據：提出八十五年三月十一日調查筆錄影本、原告銀行之開戶業務手冊影本一
    件、原告銀行帳號九一七六七五號存款印鑑卡、屏東縣潮州鎮農會存提款明細正
    本一件為證，並聲請訊問證人陳貞世、王陳美淑、丙○○、游贊民、黃俊雄，聲
    請查詢原告銀行潮州分行九一七六七－五帳號於八十三年七月十一日至八十五年
    六月十三日間交易明細，聲請調閱被告在原告銀行潮州分行之開戶印鑑卡，
丙、本院依職權調閱本院八十五年度訴字第五四九號民事卷、及命被告書寫姓名、阿
    拉伯數字、國字大寫數字零至十各十遍。
    理      由
甲、程序方面：查本件訴訟程序進行中，本院於八十九年八月十五日進行準備程序且
    為爭點整理進行之庭期，被告於同日當庭提出之準備書狀中始提出清償之主張，
    不及於本件準備程序中原告攻擊防禦及為爭點整理，是原告於訴狀送達後因被告
    提出清償主張始為追加備位之訴之聲明，以其不甚礙被告之防禦及訴訟之終結，
    核與民事訴訟法第二百五十五條第一項第七款規定，追加之訴應予准許，合先敘
    明。
乙、得心證之理由：
一、兩造所不爭執之部分：被告曾於七十五年十一月廿九日，提供所有坐落屏東縣萬
    巒鄉○○段一二一０及一二四０之一地號等二筆土地，為原告銀行設定三百萬元
    之最高限額抵押權，又另於八十三年七月十二日，再次以同一土地設定三百萬元
    之最高限額抵押權等情，有他項權利證明書及抵押權設定契約書附卷足憑，且為
    兩造所不爭執。自堪信為真實。
二、本件原告主張被告先於八十三年七月十一日在原告銀行開設四四八─０一─九一
    七六七－五帳號，之後於八十三年七月十二日提供所有前開土地設定上開最高限
    額抵押權三百萬元之第二次抵押權，其後於同年七月十三日，向原告銀行辦理五
    百萬元借款，原告銀行亦已分別撥付借貸款項，被告並已陸續清償若干借款，包
    括為被告於八十三年七月十二日借款二百萬元、而原告於同年七月十三日撥付二
    百萬元給被告；同年七月十九日被告清償九十萬元；被告於同年七月二十日借款
    一百萬元，原告於同年七月二十日撥付一百萬元；被告於同年七月二十一日借款
    一百五十萬元，原告於同年七月廿一日撥付一百五十萬元；被告於同年七月二十
    五日借款一百四十萬元，原告於同年七月廿五日撥付一百四十萬元；被告於同年
    七月廿七日清償二十萬元，計尚積欠四百八十萬元；合計被告共收受借款五百九
    十萬元，僅清償一百一十萬元，尚餘四百八十萬元未清償，並自八十五年二月十
    三日起無依約繳息，全部借款視為全部到期，原告依約交付借款，且借據上與約
    定書上均有被告簽名，取款條上亦蓋有被告所有印鑑章，雖被告主張借款僅二百
    萬元，然其證人為其子女，且被告並無確切證明遭印章遭吳俊男盜用之事實，被
    告簽立借據後，原告已交付借款，被告亦領取之，依民法第四六五條規定，消費
    借貸契約已生效，而被告主張吳俊男所為清償之事，其於前案中被告均主張吳俊
    男為其履行輔助人，且該清償性質上已經前案確認之訴民事判決認定其為贓款非
    依債之本旨所為清償，不生清償效力，不論主張吳俊男為其履行輔助人獲為第三
    人清償，於法未符債之本旨所為清償，均不生清償效力，且本件吳俊男係以盜自
    原告銀行之金庫中款項而為清償，其為惡意占有人，其所為處分贓款之行為，不
    影響其惡意占有人之本質，且被告依民法第二百二十四條規定，同視為被告應與
    之負同一責任，被告亦屬惡意占有人，原告自得對被告主張盜贓物返還請求權，
    且被告履行輔助人吳俊男以盜自原告銀行之贓款清償系爭借款，為以欺罔手段使
    原告陷於錯誤而收受贓款，並使原有系爭借款因之消滅，亦為詐欺之意思表示，
    原告若知悉其為贓款自不願受取，亦得撤銷該受領之意思表示，原告且於八十六
    年二月五日以發函被告撤銷被詐欺之意思表示，況本件物之性質為盜自原告銀行
    金庫之贓款，且為交易上重要性者，顯為出於物之性質錯誤之意思表示，原告若
    知悉必不願受領，業經發函被告撤銷該錯誤之意思表示，因原告對被告行使盜贓
    物返還請求權及撤銷被詐欺及出於錯誤受領之意思表示結果，被告之履行輔助人
    吳俊男所為清償不生效力，被告仍積欠原告如先位聲明所示之金額與利息暨違約
    金；退而言之，縱吳俊男為第三人清償，被告與吳俊男間構成無因管理，而被告
    與原告間盜取金庫存款而構成侵權行為，原告自得依據侵權行為與無因管理之法
    律關係，代位吳俊男對被告請求給付如追加備位之聲明，並由原告受領之。而此
    一新主張係因被告主張第三人清償之新攻擊防禦方法而導致，於法不甚礙被告之
    防禦，且非因可歸責原告所致訴訟程序之延誤，且被告先主張吳俊男為其履行輔
    助人，繼而於本件主張第三人清償，顯屬情事變更，於法原告亦得追加，為此提
    起本訴，主張如訴之先位聲明所示之本金、利息與違約金，退而請求如訴之備位
    聲明所示金額與利息。
二、被告則以：否認在原告銀行開設帳號九一七六七－五之帳號，且當初僅是因吳俊
    男調職原告銀行潮州分行而借款二百萬元，非本件原告所主張之系爭借款金額，
    且當初吳俊男交付二百萬元之後，吳俊男使提出空白之借據及約定書交由被告簽
    寫，被告亦僅在借據及約定書上之借款人、核定立約定書人、立約定書人處簽名
    ，該二文書上其餘部分均為空白，且該二百萬元已分三期清償完畢，而被告亦無
    提出任何借款之撥貸申請，該撥貸申請書非被告簽名或蓋章，取款條上雖有被告
    之印鑑章，但係遭吳俊男利用設定抵押權時所盜用，而原告潮州分行之被告前開
    帳戶內，被告未曾利用，被告向來均在屏東縣潮州鎮農會存提款，且為務農之人
    ，不可能在原告潮州分行中有如此高額之資金往來，況且縱使被告有積欠系爭借
    款，因第三人吳俊男已交付四百八十萬元於證人黃俊雄提出清償而債務消滅，被
    告已無積欠原告任何借款，而原告所為追加備位聲明，被告不同意，且該侵權行
    為因罹於二年時效而消滅，原告無何權限足以代位行使對被告之請求權，況本件
    借款係為第三人清償，被告非原告所得行使撤銷意思表示之對象，且原告所稱吳
    俊男係盜自其銀行金庫之贓款而行使盜贓物返還請求權，並無確切證據可證明屬
    贓款等資為抗辯。
三、查本件原告主張對被告有四百八十萬元之借款債權，業提出借據、約定書、撥貸
    申請書四件、活期儲蓄存款取款憑條十一件、放款分戶帳等件為證，被告雖以前
    揭情詞置辯，惟查：被告雖否認在原告銀行開設該帳戶，然該帳戶印鑑卡上蓋有
    被告所不否認之印鑑章，有該印鑑卡一份在卷可稽，且借據上、約定書均經被告
    本人簽名其上，亦經被告自承在卷，且有借據、約定書附卷足稽。雖被告否認印
    章為真正，惟按私文書經本人或其代理人簽名、蓋章或捺指印者，推定為真正，
    民事訴訟法第三百五十八條第一項定有名文，次按且依法律之規定，有使用文字
    之必要者，得不由本人自寫，但應由本人簽名，民法第三條第一項復有明文，是
    以前開文書上雖有被告否認真正之印章蓋用其上，無影響該文書做成名義人之真
    正，至被告所辯簽名之時為空白當初僅約定要借二百萬元等情，並舉證人陳貞世
    到庭證稱：卷附之借據、約定書當時為吳俊男提出交父親簽名，其餘部分空白，
    而證人亦證述無法確知被告與吳俊男間實際借款金額為何等語在卷（見卷附本院
    八十九年六月二十九日準備程序筆錄），是本件被告確實向吳俊男調借且交付二
    百萬元固經證人陳貞世證述在卷，至被告所稱清償二百萬元完畢一事，亦舉證人
    王陳美淑到庭證述當時交付借款五十萬元於吳俊男代為清償一事在卷（見卷附本
    院八十九年六月二十九日準備程序筆錄），以上開證人王陳美淑所證述內容，被
    告所借二百萬元中之五十萬元係交付吳俊男以為清償，而被告自承八十三年七月
    十九日清償九十萬元，核與原告所稱第一次清償日期與金額均相符，其餘分二十
    萬元、四十萬元、五十萬元各分期清償一部份等情，見被告八十九年五月二十三
    日答辯狀所述，核其屬清償借款之經過，除其中九十萬元囑託證人王陳美淑交付
    吳俊男外，其餘一百十一萬元恰與原告所述清償金額均相符，是自證人陳貞世之
    證述僅能確知被告實際取得二百萬元一節為實，以其無法確知被告與吳俊男間協
    商借款之金額，且證人王陳美淑雖證述曾經交付五十萬元於吳俊男，然自上開二
    名證人之證述，無法推知被告所稱僅為借款二百萬元而非五百萬元等情為實，是
    被告抗辯僅借款二百萬元且全部清償完畢一節無法舉證證明為實，故該抗辯尚難
    遽予採信。再者，被告雖否認提出借款申請及提領本件借款等情，惟依原告提出
    之活期儲蓄存款憑條均蓋有被告所不否認之印鑑章，有該取款條附卷足參，是該
    印文既屬真正，且被告亦自承：借完錢後，印鑑章沒有交過吳俊男，借錢時也沒
    有交給他，均是自己保管，而取款條上之印鑑章不知道如何蓋上，可能為吳俊男
    以計謀取得，當時吳俊男可能拿好幾件文件給伊蓋，伊無仔細觀看是何文件即蓋
    上，所以取款條上印鑑章如何蓋上並不清楚等語在卷（見卷附本院八十九年八月
    十五日準備程序筆錄），又被告復自承：辦理抵押權設定登記時，印鑑章是當場
    蓋好交付吳俊男，印章沒有交付吳俊男過，辦抵押時亦是吳俊男拿到伊家給伊蓋
    印章等語（見同前揭筆錄），是自被告所到庭自承之陳述可知，其對於印鑑章有
    無交付吳俊男一事起稱于書狀中陳述曾交付過辦抵押權時遭盜用，經本院當庭詢
    問時，復稱不曾交付，且陳稱印鑑章不曾交付吳俊男過等語，是自被告之陳述，
    其既親自保管印鑑章，則其抗辯取款條上印鑑章確否遭吳俊男盜用印章一節已無
    法採信，且其復無舉證證明印鑑章遭盜用一節為實，是被告抗辯無開帳戶及提領
    系爭借款等情即無可採，是本件原告主張為屬可信。
四、本件被告欠款一節既認定如前，是本件進一步需探究者為吳俊男提出之清償事實
    性質上為何？究否發生清償之效力？經查：
（一）查吳俊男於八十五年二月二十六日提出四百八十萬元以清償被告之系爭借款等
      情，業經證人黃俊雄到庭證述：八十五年二月二十六日當日，吳俊男自外面打
      電話進來，交付本金四百八十萬元，三萬元要付利息，當時均提出現金，其中
      吳俊男還交代如果利息還有剩餘則存入其東港分行之帳戶內，當時其不知道吳
      俊男現金來源等語在卷（見卷附本院八十九年八月二十九日準備程序筆錄）；
      核證人所述應屬可信，至本件吳俊男之清償款項究否構成贓款一節，以吳俊男
      於八十五年二月十七日竊取原告銀行金庫大門密碼，繼而連續於同年月十七日
      、十八日、十九日、二十日分次竊取共得款現金新台幣八千二百三十五萬零三
      百元及美金四萬九千九百元後，將其中二千四百七十八萬一千五百元分別匯入
      附表一之親友帳戶內，其中被告為附表一之七所示名單，有臺灣屏東地方法院
      檢察署八十五年偵字第二六一四號、二四一四號、三一一六號起訴書一份附於
      本院八十五年訴字第五四九號民事卷可稽，且經本院調閱民事卷審閱屬實，是
      以被告雖抗辯無法證明該款項為贓款，惟以吳俊男竊盜時間與清償時間相距僅
      為六日時間，衡情吳俊男短期間內所籌措清償之款項應為竊盜所得贓款一節應
      屬可信。
（二）又查被告抗辯吳俊男為第三人清償且清償款項無法認定為贓款為抗辯，按履行
      輔助人履行債務須出於債務人本人之意思為之，因此在無因管理，本人對於管
      理人不負民法第二百二十四條之責任，但本人事後承認者，不在此限。意即行
      為人行為時雖為無因管理，但事後經本人承認者，該管理人之行為自與履行輔
      助人無異。查被告於前案攻擊防禦方法中無具體主張吳俊男為其債務履行輔助
      人，此經本院審閱前開民事卷無誤，是被告抗辯吳俊男事前未告知被告，而自
      證人黃俊雄之證述亦無從自行為外觀判斷有何事由係為被告之履行輔助人，是
      原告所稱被告自認吳俊男為其履行輔助人尚屬無據。是被告抗辯吳俊男提出清
      償顯係第三人清償應屬可採。其既為第三人清償，原告對被告行使撤銷受領之
      意思表示，於法即無據，是以原告依據對履行輔助人所為清償之盜贓物返還請
      求權及撤銷意思表思於法未合，該部分主張無可採，原告先位之訴為屬無據。
五、原告先位之訴既無據，而其備位主張吳俊男對其構成侵權行為，業據原告於八十
    五年四月間提起侵權行為損害賠償之請求，有原告提出之附帶民事訴訟起訴狀附
    卷可稽，被告稱因罹於時效之抗辯即屬無據，次查吳俊男無給付義務而代被告清
    償系爭借款一節，亦經證人黃俊雄證述說明如前，原告主張吳俊男對被告部分成
    立無因管理一節即屬可採，而原告本於對吳俊男之債權代位其行使對被告之無因
    管理債權，以代位訴訟之代位權成立為當事人適格之要件，且訴訟本質上不以對
    債務人及第三債務人為合一確定之被告之必要。是本件原告對吳俊男有侵權行為
    債權新台幣八千二百三十五萬零三百元等，其以債權人之地位代位吳俊男請求被
    告給付清償之系爭借款及自八十五年二月二十六日起至清償日止之法定遲延利息
    於法有據，應予准許。
六、本件判決已臻明確，兩造其餘攻擊防禦及舉證，核與判決結果無影響，爰不另一
    一論述，附此敘明。
據上論結：本件原告之訴為先位之訴無理由，備位之訴有理由，依民事訴訟法第七十
九條但書，判決如主文。
中      華      民      國    九十      年      十      月      四      日
                                    臺灣屏東地方法院民事第一庭
~B法      官  潘  快
右為正本係照原本作成。
如對本判決上訴，須於判決送達後廿日內向本院提出上訴狀。
~B法院書記官  鄭美雀
中      華      民      國    九十      年      十      月      五      日


司法院資訊處製作；財團法人民間司法改革基金會備份。
